【裁判字號】    97,訴更一,24
【裁判日期】    970813
【裁判案由】    戒嚴時期不當叛亂暨匪諜審判案件補償金
【裁判全文】
臺北高等行政法院判決
                                 97年度訴更一字第00024號
                              .
原      告  甲○○
訴訟代理人  丙○○
被      告  財團法人戒嚴時期不當叛亂暨匪諜審判案件補償基
            金會
代  表  人  乙○○（董事長）
訴訟代理人  馬在勤 律師
複代 理 人  陳佳雯 律師
上列當事人間因戒嚴時期不當叛亂暨匪諜審判案件補償金事件，
原告不服行政院中華民國94年1 月31日院臺訴字第0940080456號
訴願決定，提起行政訴訟，本院以95年4 月20日94年度訴字第46
4 號判決撤銷訴願決定及原處分關於駁回原告申請部份，並命被
告應就38年8 月22日起至39年5 月31日止之期間，作成核發補償
金予原告之行政處分。被告不服，提起上訴，經最高行政法院97
年3 月13日97年度判字第66號廢棄原判決，發回本院，本院更為
判決如下：
    主  文
原告之訴駁回。
第一審及發回前上訴審訴訟費用由原告負擔。
    事  實
一、事實概要：
    原告於民國（下同）88年4 月13日以其原服役於海軍第2 砲
    艇隊315 號登陸艇，38年從匪軍渡江戰役乘機潛逃至舟山沈
    家門，甫登岸即遭海軍陸戰隊第一師集訓隊以作戰突圍歸來
    為由，解送海軍陸戰隊第二旅集訓隊拘禁半年，嗣轉送前海
    軍反共先鋒訓練營進行思想改造1 年云云，向被告申請補償
    金。經被告以93年8 月27日（93）基修法癸字第3851號函復
    （下稱原處分），以原告在監獄、看守所以外之前海軍反共
    先鋒訓練營受限制人身自由3 月27日，因在拘禁期間，支領
    原薪，依戒嚴時期不當叛亂暨匪諜審判案件受裁判者補償金
    核發標準（下稱補償金核發標準）第10條第2 項規定，按百
    分之40比例計算受限制人身自由1 月17日，予以補償基數2
    個，金額新臺幣（下同）20萬元。至原告陳稱38年間因戰役
    潛逃至舟山沈家門，旋遭海軍陸戰隊第一師集訓隊解送海軍
    陸戰隊第二旅集訓隊拘禁半年，嗣轉送前海軍反共先鋒訓練
    營進行思想改造部分，以原告未能提出其因涉嫌觸犯內亂罪
    、外患罪或戡亂時期檢肅匪諜條例之罪，至海軍陸戰隊第一
    師暨第二旅等集訓隊受訓，遭拘禁限制人身自由之具體佐證
    資料，且依其兵籍資料，原告雖於38年8 月22日至39年5 月
    31日，任職海軍陸戰隊第一師暨第二旅等集訓隊受訓，惟原
    因係奉召受訓，並無證據證明其因涉嫌觸犯內亂罪、外患罪
    或戡亂時期檢肅匪諜條例之罪，遭何治安或軍事機關交付予
    海軍陸戰隊第一師暨第二旅等集訓隊受訓，難認本部分之申
    請符合戒嚴時期不當叛亂暨匪諜審判案件補償條例（下稱補
    償條例）第15條之1 第3 款規定，不予補償。原告不服，以
    其自38年8 月22日起至39年1 月18日止，遭海軍陸戰隊第一
    師集訓隊限制人身自由168 日，另自39年1 月18日起至39年
    5 月31日止遭海軍陸戰隊第二旅集訓隊限制人身自由133 日
    ，再自39年6 月1 日起至39年9 月27日止遭解送前海軍反共
    先鋒訓練營受訓3 月27日，有高雄縣後備司令部91年7 月5
    日（91）峻信字第4345號書函、劉定邦見證陳述書及周漢傑
    見證書等可證，依國防部海軍總司令部92年3 月5 日海擘字
    第0920001126號書函，以前海軍反共先鋒訓練營、各集（管
    ）訓隊均屬偵訊涉嫌叛亂匪諜人員，並受拘禁限制人身自由
    之場所等語，至該營、隊受訓，應係涉嫌叛亂匪諜，已臻明
    確，被告未按實際限制人身自由期間補償，於法不合云云，
    提起訴願，經行政院94年1 月31日院臺訴字第0940080456號
    訴願決定駁回，原告仍不服，提起行政訴訟，本院以95年4
    月20日94年度訴字第464 號判決撤銷訴願決定及原處分關於
    駁回原告申請部份，並命被告應就38年8 月22日起至39年5
    月31日止之期間，作成核發補償金予原告之行政處分。被告
    不服，提起上訴，經最高行政法院97年3 月13日97年度判字
    第66號廢棄原判決，發回本院重新審理。
二、兩造聲明：
  (一)原告聲明：
    1.訴願決定及原處分駁回原告申請部分均撤銷。
    2.被告應就38年8 月22日起至39年5 月31日止之期間作成核
      發補償金予原告之行政處分。
  (二)被告聲明：原告之訴駁回。
三、兩造之爭點：
    原告是否確因涉嫌觸犯內亂罪、外患罪或戡亂時期檢肅匪諜
    條例之罪，遭移送海軍陸戰隊第一師暨第二旅等集訓隊受訓
    ，拘禁限制人身自由？被告否准原告就38年8 月22日起至39
    年5 月31日止之期間補償金之申請，是否適法？
  (一)原告主張之理由：
    1.原告服役於海軍前第二砲艇隊315 號登陸艇，於38年間在
      大陸作戰被俘，旋於同年8 月22日從敵區上海突圍抵達定
      海，卻遭國軍逮捕，以涉嫌叛亂、匪諜罪送前「海軍陸戰
      隊第一師」集訓隊羈押168 日（自38年8 月22日起至39年
      1 月18 日止 ），又遭解送「海軍陸戰隊第二旅」集訓隊
      羈押133 日（自39年1 月18日起至同年5 月31日止）；復
      遭解送「海軍反共先鋒訓練營」接受訓練3 月27日（自39
      年6 月1 日起至同年9 月27日止）。但兵籍表僅記載接受
      訓練，並非記載因觸犯內亂罪、外患罪或戡亂時期檢束匪
      諜條例而送交上開集訓隊。
    2.惟原告於39年6 月1 日至同年9 月27日止，在「海軍反共
      先鋒訓練營」之經歷，亦同登錄於卷附之兵籍表中，其受
      訓原因亦係「奉召受訓」，卻經被告認定「海軍反共先鋒
      訓練營」係屬訓練敵俘及思想不純正之人員，為收訓涉嫌
      叛亂或匪諜限制人身自由之場所，並於93年8 月27日以（
      93）基修法癸字第3851號函決定予以補償在案。被告就相
      同事實之案件，卻作出不同之決定，係對人民權利受同等
      損害，應回復其權利者有失公平，不僅足以形成人民在法
      律上不平等之現象，顯有牴觸憲法上之公平原則。
    3.原告於上開各集訓隊羈押暨「海軍反共先鋒訓練營」受訓
      期間，有高雄縣後備司令部91年7 月5 日（91）峻信字第
      4345號函附原告兵籍資料可稽，而有關「各（海軍陸戰隊
      第一師、第二旅）集（管）訓隊」係屬偵訊涉嫌叛亂匪諜
      人員，並受拘禁限制人身自由之場所；受訓內容非屬一般
      軍事訓練，而係以思想改造為主，此有國防部海軍總司令
      部95年2 月27日海擘字第0950001106號函可憑。另依國防
      部海軍總部91年8 月7 日及92年2 月20日案情查證彙整表
      結論欄謂「集（管）訓隊係羈押涉嫌叛亂或匪諜限制人身
      自由之所受訓，內容非屬一般軍事訓練，係以思想改造為
      主」。又，國防部海軍總司令部92年5 月5 日海擘字第09
      20002413號函亦稱：「…二、本軍前海軍陸戰二旅集訓隊
      係羈押涉嫌叛亂或匪諜限制人身自由之場所…」。因而原
      告至上開集訓隊係因涉嫌叛亂或匪諜而遭軍方羈押並無庸
      舉證，且相類似之案件，亦有經臺灣高雄地方法院獲判冤
      獄賠償者（見本院卷第42頁），故原告確曾遭以涉有叛亂
      匪諜罪名逮捕經違法羈押，共計9 月22日，尚非無據，應
      堪認定為真實。
    4.原告發現確實之新證據：
      依訴外人劉開華之兵籍資料說明：「…(二)1.…(4)海軍總司
      令部少尉附員，38年11月1 日--？（離職年月日未登載）
      （因同謀叛變嫌疑）。(5)海軍陸戰二旅嚴格受訓，39年3
      月10日--？（離職年月日未登載）。…」（見本院卷第43
      至46頁）足資證明海軍各集（管）訓隊確屬羈押涉嫌叛亂
      匪嫌人員，並受拘禁限制人身自由之場所。
    5.被告於審理本件申請補償金事件中，固曾本於職權向海軍
      總司令部暨高雄縣後備司令部調取原告之兵籍資料。惟原
      告主張前因與共軍作戰被俘，突圍返抵定海時，遭海軍以
      涉嫌叛亂案件逮捕送至集訓隊施訓，在該隊接受訓練部分
      ，已有其兵籍資料記載及高雄縣後備司令部函可稽，該集
      訓隊之性質既屬限制人身自由單位及涉嫌叛亂匪諜思想不
      純正人員之場所，則原告是否確曾作戰被俘，因何奉召至
      集訓隊受訓，其後又因何故被送至「海軍反共先鋒訓練營
      」接受感訓，自應由被告依職權予以調查審認。惟被告援
      引海軍總司令部函附之原告兵籍資料及高雄縣後備司令部
      函附之兵籍資料均記載係奉召受訓，並無證據證明原告係
      因涉嫌觸犯內亂罪、外患罪或戡亂時期檢肅匪諜條例，遭
      何治安或軍事機關將其交付該集訓隊受訓，而未就前開事
      項向海軍總司令部函查，以發現事實，又原告被移送至集
      訓隊之原因是否肇因於觸犯內亂、外患、懲治叛亂條例或
      檢肅匪諜條例之罪，亦屬被告應依職權予以調查審認之事
      項。原告提起訴願時，已敘明理由，惟訴願決定機關對有
      利於原告之證據未予審酌認定並說明不採之理由，即作出
      原處分應予維持之決定，難昭折服。
  (二)被告主張之理由：
    1.按「本條例所稱受裁判者，係指人民在戒嚴解除前，因觸
      犯內亂罪、外患罪或戡亂時期檢肅匪諜條例，經判決有罪
      確定或裁判交付感化教育者。」「有下列情形之一者，得
      於修正後本條例第2 條第4 項之規定期限內，準用本條例
      規定申請給付補償金：…3.於民國37年12月10日起至動員
      戡亂時期終止前，因涉嫌觸犯內亂罪、外患罪或戡亂時期
      檢肅匪諜條例，遭治安或軍事機關限制人身自由而未經起
      訴、未經不起訴處分、經不起訴處分、未經裁判或受裁判
      者。…」為補償條例第2 條第2 項及第15條之1 第3 款所
      規定。又受裁判者符合本條例第6 條第2 款或第3 款規定
      執行有期徒刑或交付感化（訓）教育者，視其實際執行徒
      刑或交付咸化（訓）教育之期間，依補償基數表所定之標
      準補償，其中1 個月以上2 個月未滿者，補償2 個基數。
      本條例第15條之1 第3 款所定遭治安或軍事機關限制人身
      自由者，其應補償之期間，拘禁在監獄、看守所或與之相
      當之處所以外之處所未支領薪資者，以百分之五十計算；
      支領部分薪資者，以百分之四十五計算；支領原薪者，以
      百分之四十計算，其補償基數，準用第2 條至第8 條之規
      定。但已依其他法律受有補償或賠償者，應予扣除之，復
      為補償金核發標準第3 條及第10條第2 項第2 款所規定。
      查被告據海軍總司令部90年12月31日（90）挹力字第7379
      號呈附海軍總部查證反共先鋒訓練營案人員名冊、國防部
      海軍總司令部91年8 月19日（91）抱方字第05247 號、91
      年12月11日（91）挹力字第07802 號書函、91年11月26日
      （91）挹力字第7434號書函附案情查證彙整表及兵籍資料
      、93年10月21日海擘字第0930006184號函附原告之兵籍資
      料、高雄縣後備司令部91年9 月5 日（91）峻信孚第6227
      號函附原告之兵籍表等記載，以原告曾任海軍反共先鋒營
      下士，任職日期39年6 月1 日，離職日期為39年9 月27日
      （原因為調訓），原告自39年6 月1 日起至同年9 月27日
      止，於海軍反共先鋒訓練營受限制人身自由3 月27日，拘
      禁期間支領原薪，依補償金核發標準第10條第2 項第2 款
      規定，按百分之四十比例核算限制人身自由1 月17日，核
      定補償基數2 個，核發原告20萬元補償金。至原告陳稱38
      年間潛逃至舟山沈家門，旋遭陸戰隊第一師集訓隊解送清
      兵島交陸戰隊第二旅集訓隊拘禁半年後嗣轉送前海軍反共
      先鋒訓練營部分，以原告兵籍表記載，其原任職前海軍登
      315 砲隊帆纜下士，38年8 月22日離職（原因為突圍歸來
      ），38年8 月22日任職海軍陸戰隊第一師集訓隊，39年1
      月18日離職（原因為奉召受訓），39年1 月18日任職海軍
      陸戰隊第二旅集訓隊，39年6 月1 日離職（原因為奉召受
      訓）等情，固可認原告曾於38年8 月22日至39年5 月31日
      間，先後在海軍陸戰隊第一師暨第二旅等集訓隊受訓之事
      實；國防部海軍總司令部92年3 月5 日海擘字第09200011
      26號書函附案情查證綜整資料，雖以各集（管）訓隊性質
      均屬偵訊涉嫌叛亂匪嫌人員，並受拘禁限制人身自由之場
      所，惟補償條例第15條之1 規定之申請補償要件，以涉嫌
      觸犯內亂罪、外患罪或戡亂時期檢肅匪諜條例之罪，遭治
      安或軍事機關限制人身自由者，始足當之。原告未能提出
      因涉嫌觸犯內亂罪、外患罪或戡亂時期檢肅匪諜條例之罪
      ，至海軍陸戰隊第二師暨第二旅等集訓隊受訓，遭限制人
      身自由之具體佐證資料，且據其兵籍資料記載，原告雖於
      38年8 月22日至39年5 月31日，任職海軍陸戰隊第一師暨
      第二旅等集訓隊，惟係奉召受訓，並無證據證明其因涉嫌
      觸犯內亂罪、外患罪或戡亂時期檢肅匪諜條例之罪，遭何
      治安或軍事機關交付予海軍陸戰隊第一師暨第二旅等集訓
      隊受訓，難認本部分之申請符合補償條例第15條之1 第3
      款規定，不予補償，揆諸首揭規定，並無不妥。原告訴稱
      依國防部海軍總司令部海擘字第0920001126號書函，38年
      8 月22日至39年6 月1 日在海軍陸戰隊第一師暨第二旅集
      訓隊受訓部分，屬涉嫌叛亂匪嫌，已臻明確，應予補償云
      云，以依原告之兵籍資料，固可認定其自38年8 月22日起
      至39年6 月1 日止，分別任職海軍陸戰隊第一師暨第二旅
      集訓隊之事實，惟其於上開集訓隊受訓之原因係「奉召受
      訓」，並非記載其因涉嫌觸犯內亂罪、外患罪或戡亂時期
      檢肅匪諜條例之罪而送交上開集訓隊。國防部海軍總司令
      部海擘字第0920001126號書函附案情查證彙整表之研析依
      據及查證情形，雖以各集（管）訓隊性質均屬偵訊涉嫌叛
      亂匪嫌人員，並受拘禁限制人身自由之場所；惟觀諸其綜
      合歸結資料，係以另案吳金良、萬家瑗等叛亂案件，推論
      各集（管）訓隊屬涉嫌叛亂匪嫌人員之拘禁場所，然就其
      他送交各集（管）訓隊人員之案件，仍應就是否確有涉嫌
      觸犯內亂罪、外患罪或戡亂時期檢肅匪諜條例之罪而遭限
      制人身自由審訊，非可一概而論。原告未能舉證證明其係
      因涉嫌觸犯內亂罪、外患罪或戡亂時期檢肅匪諜條例之罪
      ，遭移送海軍陸戰隊第一師暨第二旅等集訓隊受訓，拘禁
      限制人身自由，而其兵籍資料均記載其在海軍陸戰隊第一
      師暨第二旅等集訓隊係奉召受訓，並無其他證據證朋原告
      係因涉匪嫌而遭移送上開集訓隊受訓，所訴核不足採。
    2.有關原告所提出之海軍查證概要被告說明如下：
      (1)依據立法院公報有關第15條之1 第3 款所規定之修正說
        明，該條款之修訂係針對海軍反共先鋒營167 人不明原
        因遭到感訓處分而特別制定。故有關15條之3 第3 款之
        適用，被告完全依據立法院之決議辦理，因該決議僅載
        明海軍反共先鋒營受訓人員為限，與一般內亂外患匪諜
        案件均有相關個案文書一一具體審認不同，故本應從嚴
        解釋以符合立法目的。故對於海軍反共先鋒營受訓人員
        以外之受訓單位：軍種均非15條之3 第3 款之適用之範
        疇，被告依據立法目的認定，並不受海軍查證概要影響
        。
      (2)又該查證概要之內容顯然擴張解釋立法院決議補償範圍
        ，依據該查證概要，雖得出：
        「反共先鋒訓練營」、「各集（管）訓隊」及「鳳山
          招待所」均屬偵訊涉嫌叛亂匪嫌人員，並受拘禁限制
          人身自由之場所。
        「反共先鋒訓練營」「鳳山招待所」在押人員均查無
          支領薪餉紀錄，「各集（管）訓隊」訓練人員僅支部
          分薪餉。
        部分之結果，惟為細觀其所憑之依據，均為當時幹部於
        現今之訪談紀錄，該查證概要主要認定之理論依據為論
        理及經驗法則，並無任何原始文件可供佐證，無法證實
        其真實。
    理  由
一、按「為戒嚴時期不當叛亂暨匪諜審判案件之受裁判者，於解
    嚴後不能獲得補償或救濟，特制定本條例補償之。」、「本
    條例所稱受裁判者，係指人民在戒嚴解除前，因觸犯內亂罪
    、外患罪或戡亂時期檢肅匪諜條例，經判決有罪確定或裁判
    交付感化教育者。」、「有下列情形之一者，得於修正後本
    條例第2 條第4 項之規定期限內，準用本條例規定申請給付
    補償金：…三、於37年12月10日起至動員戡亂時期終止前，
    因涉嫌觸犯內亂罪、外患罪或戡亂時期檢肅匪諜條例，遭治
    安或軍事機關限制人身自由而未經起訴、未經不起訴處分、
    經不起訴處分、未經裁判或受裁判者。」為補償條例第1 條
    、第2 條第2 項及第15條之1 第3 款所明定。
二、原告於88年4 月13日以其原服役於海軍第2 砲艇隊315 號登
    陸艇，38年從匪軍渡江戰役乘機潛逃至舟山沈家門，甫登岸
    即遭海軍陸戰隊第一師集訓隊以作戰突圍歸來為由，解送海
    軍陸戰隊第二旅集訓隊拘禁半年，嗣轉送前海軍反共先鋒訓
    練營進行思想改造1 年云云，向被告申請補償金。經被告以
    93年8 月27日（93）基修法癸字第3851號函復（下稱原處分
    ），以原告在監獄、看守所以外之前海軍反共先鋒訓練營受
    限制人身自由3 月27日，因在拘禁期間，支領原薪，依戒嚴
    時期不當叛亂暨匪諜審判案件受裁判者補償金核發標準（下
    稱補償金核發標準）第10條第2 項規定，按百分之40比例計
    算受限制人身自由1 月17日，予以補償基數2個 ，金額新臺
    幣（下同）20萬元。至原告陳稱38年間因戰役潛逃至舟山沈
    家門，旋遭海軍陸戰隊第一師集訓隊解送海軍陸戰隊第二旅
    集訓隊拘禁半年，嗣轉送前海軍反共先鋒訓練營進行思想改
    造部分，以原告未能提出其因涉嫌觸犯內亂罪、外患罪或戡
    亂時期檢肅匪諜條例之罪，至海軍陸戰隊第一師暨第二旅等
    集訓隊受訓，遭拘禁限制人身自由之具體佐證資料，且依其
    兵籍資料，原告雖於38年8 月22日至39年5 月31日，任職海
    軍陸戰隊第一師暨第二旅等集訓隊受訓，惟原因係奉召受訓
    ，並無證據證明其因涉嫌觸犯內亂罪、外患罪或戡亂時期檢
    肅匪諜條例之罪，遭何治安或軍事機關交付予海軍陸戰隊第
    一師暨第二旅等集訓隊受訓，難認本部分之申請符合戒嚴時
    期不當叛亂暨匪諜審判案件補償條例（下稱補償條例）第15
    條之1 第3 款規定，不予補償。原告不服，循序提起行政訴
    訟，並為事實欄所載各節之主張，是本件應審酌者厥為：
    原告是否確因涉嫌觸犯內亂罪、外患罪或戡亂時期檢肅匪諜
    條例之罪，遭移送海軍陸戰隊第一師暨第二旅等集訓隊受訓
    ，拘禁限制人身自由？被告否准原告就38年8 月22日起至39
    年5 月31日止之期間補償金之申請，是否適法？
三、經查：
  (一)按依補償條例第15條之1 第3 款修正提案說明「第3 款係對
    海軍反共先鋒營167 人不明原因遭到感訓處分者，亦納入本
    條例之補償範圍。」考其立法意旨，係對於戒嚴時期叛亂及
    匪諜案件受裁判者確有不當之個案，給予適當之補償，其中
    第15條之1 第3 款之適用，其範圍應限縮解釋，僅限於觸犯
    內亂罪、外患罪或戡亂時期檢肅匪諜條例之情形，唯一例外
    者乃海軍反共先鋒營167 人遭到感訓處分係因「不明原因」
    ，無從證明係觸犯內亂罪、外患罪或戡亂時期檢肅匪諜條例
    ，亦納入補償條例之補償範圍，此係屬立法裁量問題；至於
    海軍反共先鋒營167 人以外，其他因「不明原因」受感訓處
    分或思想教育者，不能比附援引，仍應有觸犯內亂罪、外患
    罪或戡亂時期檢肅匪諜條例之事證者，始有適用餘地。（參
    本件發回意旨）
  (二)原告固稱：其原服役於海軍前第二砲艇隊315 號登陸艇，於
    38年間在大陸作戰被俘，旋於同年8 月22日從敵區上海突圍
    抵達定海，卻遭國軍送往「海軍陸戰隊第一師」集訓隊拘禁
    （自38年8 月22日起至39年1 月18日止），又遭解送「海軍
    陸戰隊第二旅」集訓隊拘禁（自39年1 月18日起至同年5 月
    31日止）；復遭解送「海軍反共先鋒訓練營」接受訓練3 月
    27日（自39年6 月1 日起至同年9 月27日止）等語。惟查：
    1.原告所主張遭解送「海軍反共先鋒訓練營」接受訓練3 月
      27日（自39年6 月1 日起至同年9 月27日止）部分，業已
      獲被告補償，此為原告所是認（參本院卷第61頁97年7 月
      3 日準備程序筆錄）。
    2.至原告自38年8 月22日起至39年5 月31日止遭移送海軍陸
      戰隊第一師暨第二旅等集訓隊受訓，請求被告發給補償金
      部分，依上開說明，自應由原告舉證證明其係因涉嫌觸犯
      內亂罪、外患罪或戡亂時期檢肅匪諜條例之罪，遭移送海
      軍陸戰隊第一師暨第二旅等集訓隊受訓而拘禁限制人身自
      由，始符合補償之要件。
    3.查依原告之兵籍資料，固可認定其自38年8 月22日起至39
      年5 月31日止，分別任職海軍陸戰隊第一師暨第二旅集訓
      隊之事實，惟其於上開集訓隊受訓之原因係「奉召受訓」
      ，並非記載其因涉嫌觸犯內亂罪、外患罪或戡亂時期檢肅
      匪諜條例之罪而送交上開集訓隊。國防部海軍總司令部92
      年3 月5 日海擘字第0920001126號書函附案情查證彙整表
      之研析依據及查證情形，雖以各集（管）訓隊性質均屬偵
      訊涉嫌叛亂匪嫌人員，並受拘禁限制人身自由之場所；惟
      觀諸其綜合歸結資料，係以另案吳金良、萬家瑗等叛亂案
      件，推論各集（管）訓隊屬涉嫌叛亂匪嫌人員之拘禁場所
      ，然就其他送交各集（管）訓隊人員之案件，仍應就是否
      確有涉嫌觸犯內亂罪、外患罪或戡亂時期檢肅匪諜條例之
      罪而遭限制人身自由審訊，非可一概而論。原告未能舉證
      證明其係因涉嫌觸犯內亂罪、外患罪或戡亂時期檢肅匪諜
      條例之罪，遭移送海軍陸戰隊第一師暨第二旅等集訓隊受
      訓，拘禁限制人身自由，而其兵籍資料均記載其在海軍陸
      戰隊第一師暨第二旅等集訓隊係奉召受訓，並無其他證據
      證明原告係因涉匪嫌而遭移送上開集訓隊受訓，所訴核不
      足採。
    4.至發回前本院前審雖函國防部海軍總司令部查覆，據覆：
      「『各（海軍陸戰隊第一師、第二旅）集（管）訓隊』屬
      偵訊涉嫌叛亂匪嫌人員，並受拘禁限制人身自由之場所；
      受訓內容非屬一般軍事訓練，係以『思想改造』為主。…
      依據本部存管王先生兵籍資料，其中登載『陸戰隊第一師
      集訓隊』、『陸戰隊第二旅集訓隊』經歷，離職原因登載
      係『奉召』，非『奉召受訓』；經遍查本軍38至45年間兵
      籍資料，除受難人員外，均未登載於陸戰隊所屬單位受訓
      資料，且依本軍人事選訓作業慣例，海軍兵科人員至陸戰
      隊受訓，殊為異常可疑，且無至陸戰隊接受一般專長訓練
      之必要。」等情，此有國防部海軍總司令部95年2 月27日
      海擘字第0950001106號函及隨函檢附之案情查證研析彙整
      表、事件肇生原因查證概要、案情查證彙整表等附本院卷
      可稽（參本院前審卷94年度訴字第464 號第122 頁以下）
      。然查：
      (1)海軍總司令部查證概述，業已敘明其緣由係38年間，因
        海軍重慶艦、永興艦等艦艇官兵，涉及叛變，海軍總部
        指派情報人員至各艦艇誘捕，凡有懷疑即以涉嫌匪諜或
        叛亂罪名扣押等情，而本件原告當時係315 艇砲艇之下
        士，並非該重慶艦、永興艦之官兵，此為原告代理人所
        不爭執（參本院卷第62頁97年7 月3 日準備程序筆錄）
        ，故已難相提並論；又本件原告係由敵後「突圍歸來」
        ，亦非該概要所論及之對象，是難憑該查證概要為原告
        有利之認定。
      (2)另關於海軍總部91年8 月7 日及92年2 月20日案情查證
        彙（整）總表「陸二師（旅）『各集（管）訓隊」（含
        基金會函詢問題）(一)集訓隊成立宗旨…是否屬軍事訓練
        或懲罰性受訓或涉叛亂、匪諜、思想不正人員之訓練場
        所？將「涉叛亂、匪諜、思想不正」分別臚列，足見並
        非全部受訓人員，均係「涉叛亂、匪諜」之人員（參原
        處分卷第78、156 頁）；而海軍總部研析依據及查證情
        形欄所述者，亦係涉叛亂曾經軍法審判之案例，則其結
        論欄謂「集（管）訓隊係羈押涉嫌叛亂或匪諜限制人身
        自由之場所，受訓內容非屬一般軍事訓練，係以思想改
        造為主」，將受「思想改造」者，均謂係「涉叛亂、匪
        諜」者，亦有以偏概全之謬誤，而非全然可採。
      (3)且上揭海軍總司令部95年2 月27日海擘字第0950001106
        號函仍係以海軍總部91年8 月7 日及92年2 月20日之查
        證彙總表為答覆依據，並未就本件原告是否涉嫌觸犯內
        亂罪、外患罪或戡亂時期檢肅匪諜條例，另為調查認定
        ，是仍為原告有利之認定。
四、綜上，依原告所提證據，尚無法認定原告確因涉嫌觸犯內亂
    罪、外患罪或戡亂時期檢肅匪諜條例，經逮捕移送海軍陸戰
    隊第一師暨第二旅等集訓隊受訓，核與戒嚴時期不當叛亂暨
    匪諜審判案件補償條例第15條之1 第3 款規定之要件不符，
    被告不予補償，揆諸首揭規定，並無不合。從而，原處分並
    無不法，訴願決定予以維持，亦無不合。原告徒執前詞，訴
    請撤銷，及請求被告應就38年8 月22日起至39年5 月31日止
    之期間作成核發補償金予原告之行政處分，為無理由，應予
    駁回。
五、兩造其餘攻擊防禦方法均與本件判決結果不生影響，故不逐
    一論述，併此敘明。
據上論結，本件原告之訴為無理由，爰依行政訴訟法第98條第1
項前段，判決如主文。
中    華    民    國    97    年    8     月    13    日
                    臺北高等行政法院第二庭
                              審判長法  官  徐  瑞  晃
                                    法  官  畢  乃  俊
                                    法  官  陳  金  圍
上為正本係照原本作成。
如不服本判決，應於送達後20日內，向本院提出上訴狀並表明上
訴理由，如於本判決宣示後送達前提起上訴者，應於判決送達後
20日內補提上訴理由書（須按他造人數附繕本）。
中    華    民    國    97    年    8     月    13    日
                                    書記官  陳  可  欣


司法院資訊處製作；財團法人民間司法改革基金會備份。
